【裁判字號】    98,交抗,149
【裁判日期】    980731
【裁判案由】    聲明異議
【裁判全文】
臺灣高等法院臺南分院交通事件裁定
抗告人即
原處分機關  交通部公路總局嘉義區監理所麻豆監理站
代  表  人  鄒國珍
相  對  人
即受處分人  甲○○
上列抗告人因相對人違反道路交通管理處罰條例案件，不服臺灣
臺南地方法院，中華民國98年6月6日所為裁定（98年度交聲字第
526號；處分案號：交通部公路總局嘉義區監理所麻豆監理站麻
監裁罰字第裁75-M00000000號），提起抗告，本院裁定如下：
    主  文
抗告駁回。
    理  由
一、抗告意旨略以：
(一)、依據法務部95年5月25日法律字第0950700393號函函示略以
    「不起訴處分」包括「緩起訴處分」。緩起訴處分為一種便
    宜不起訴處分，檢察官為緩起訴處分時，依刑事訴訟法第25
    3條之2第l項規定對被告所為之指示及課予負擔，係一種特
    殊處遇措施，並非刑罰。故而刑事案件經檢察官為緩起訴處
    分確定後，宜視同不起訴處分確定，得依違反行政法上義務
    規定裁處，此為行政罰法第26條第1項所明文。
(二)、按行政罰法第26條第1項，一行為同時觸犯刑事法律及違反
    行政法上義務規定者，依刑事法律處罰之。此所謂「依刑事
    法律處罰之」，應係指罪刑法定主義及刑事法律正當程序運
    作完成始足當之。
(三)、綜上，緩起訴處分與上述條文所稱之「刑事處罰」仍屬有別
    。從而，本案依道路交通管理處罰條例第35條第1項第1款規
    定裁處行政罰鍰於法並無抵觸，爰依法提起抗告，准予撤銷
    原裁定，另為適法之裁定云云。
二、原裁定意旨略以：
(一)、異議人即受處分人甲○○（下稱異議人）於民國（下同）98
    年1月7日18時0分許，駕駛車牌號碼662-TF號自用大貨車，
    於臺南縣七股鄉大潭村台17線與南30線路口處，因酒後駕車
    肇事致人受傷並經警到場處理，測得呼氣酒精濃度高達0.44
    mg/l，因已超過規定標準值0.25mg/l，經警製單舉發，涉犯
    違背安全駕駛致交通危險罪，經臺南地檢署以98年度偵字第
    3302號為緩起訴處分，緩起訴處分期間2年，並命受處分人
    應立悔過書及於緩起訴處分確定之翌日起6個月內，向臺南
    觀護志工協進會支付新台幣（下同）4萬元，並於98年3月26
    日確定，受處分人業於期限內之98年6月4日履行上開緩起訴
    處分之負擔。
(二)、按95年2月5日生效之行政罰法第26條第1項規定，一行為同
    時觸犯刑事法律及違反行政法上義務規定者，依刑事法律處
    罰之。但其行為應處以其他種類行政罰或得沒入之物而未經
    法院宣告沒收者，亦得裁處之。究其立法目的，無非以一行
    為同時觸犯刑事法律及違反行政法上義務規定時，由於刑罰
    與行政罰同屬對不法行為之制裁，而刑罰之懲罰作用較強，
    故依刑事法律處罰，即足資警惕時，實無一事二罰再處行政
    罰之必要，且刑事法律處罰，由法院依法定程序為之，較符
    合正當法律秩序，應予優先適用，但罰鍰以外之沒入或其他
    種類行政罰，因兼具維護公共秩序之作用，為達行政目的，
    行政機關仍得併予裁處。然道路交通管理處罰條例第35條第
    8項明定：「前項汽車駕駛人，經裁判確定處以罰金低於本
    條例第92條第3項所訂最低罰鍰基準規定者，應依本條例裁
    決繳納不足最低罰鍰之部分」，參以該條項係於94年12月28
    日增訂，並於95年3月1日施行，對照行政罰法第26條關於一
    事不二罰之規定，係於94年2月5日公布，於95年2月5日施行
    ，顯見該項規定之立法目的應係考量適用行政罰法第26條後
    ，在酒後駕車違規應受刑事處罰者，刑事處罰額度低於行政
    罰之流弊。參酌大法官解釋釋字第503號所揭示：違反作為
    義務之行為，同時構成漏稅行為之方法而處罰種類相同者，
    如從其一重處罰已足達成行政目的時，即不得再就其他行為
    併予處罰，始符憲法保障人民權利之意旨，並未排除因前揭
    刑事處罰偏低所產生不合理之流弊而特別立法補繳差額之情
    形。
(三)、本件異議人上開酒駕行為，經檢察官依刑事訴訟法第253條
    之2第1項第4款規定為緩起訴處分，並命受處分人向公益團
    體捐款，受處分人係履行檢察官為緩起訴處分命令，此等命
    令名義上雖非刑罰，但仍是一種特殊處遇措施，造成受處分
    人之財產減少，性質上亦屬剝奪人民財產權之處分，與刑事
    制裁無異，實質上為刑事處罰。故檢察官為緩起訴處分並命
    向公益團體捐款者，其捐款解釋上亦屬道路交通安全管理處
    罰條例第35條第8項所規定之罰鍰，監理機關雖不得再為行
    政裁處，惟若行為人所支付之緩起訴處分金，未達道路交通
    管理處罰條例第92條第3項所定最低罰鍰基準規定者，依該
    條例第35條第8項之規定，即須補繳不足最低罰鍰之部分，
    始為適法。參諸違反道路交通管理事件統一裁罰基準表之規
    定，對於駕駛人駕駛自用大貨車，而其吐氣所含酒精濃度超
    過每公升0.25毫克但未超過每公升0.55毫克，其最低應納罰
    鍰之數額為37,500元。本件異議人在刑事部分，業經檢察官
    為緩起訴處分，並經檢察官命向臺南觀護志工協進會捐款4
    萬元，而異議人於98年6月4日已履行上開緩起訴處分之負擔
    等情，此有緩起訴處分書、臺灣臺南地方法院檢察署98年度
    偵字第3302號偵察卷、98年度緩字第981號緩起訴執行卷宗
    ，及異議人提出之98年6月4日於台南縣西港鄉農會匯款予臺
    南觀護志工協進會之匯款回條影本在卷可憑。本件異議人所
    支付之緩起訴處分金為4萬元，業如前述，已超過所訂最低
    罰鍰基準規定，則原處分機關以異議人呼氣酒精濃度超過規
    定標準駕車，對其裁處罰鍰37,500元，尚有未洽。
(四)、綜上，原處分機關就異議人同一酒後駕車之行為，再予裁處
    罰鍰37,500元，即有違反一事不二罰之原則，故異議人聲明
    異議，為有理由，原處分罰鍰部分應予撤銷，改諭知撤銷部
    分異議人不罰。又原處分關於裁處異議人「吊扣駕駛執照24
    個月」及「施以道路交通安全講習」部分，異議人並未聲明
    異議，不在本件審理之範圍內，附此敘明等語。
三、按汽車駕駛人飲用酒類或其他類似物後其吐氣所含酒精濃度
    超過每公升0.25毫克或血液中酒精濃度超過百分之0.05以上
    者，不得駕車，道路交通安全規則第114條第2款定有明文。
    又汽車駕駛人，駕駛汽車經測試檢定有酒精濃度超過規定標
    準者，處15,000元以上60,000元以下罰鍰，並當場移置保管
    其車輛及吊扣其駕駛執照1年；因而肇事致人受傷者，並吊
    扣其駕駛執照2年，處罰條例第35條第1項第1款亦有明定。
四、本件抗告人固引法務部於95年5月25日法律字第0950700393
    號函示，認行政罰法第26條第2項所稱不起訴處分包括緩起
    訴處分，辯稱緩起訴處分與刑事處罰仍屬有別，其仍得依道
    路交通管理處罰條例第35條第1項第1款規定對受處分裁處行
    政罰鍰云云，然查：
(一)、檢察官依刑事訴訟法第253條之2第1項第4款規定為緩起訴處
    分，命被告向公益團體「捐款」者，被告係履行檢察官為緩
    起訴「處分命令」，性質上自屬「處分金」，與「罰金」無
    異，且依刑事訴訟法第253條之2第2項規定命被告捐款之金
    錢給付命令，並得為「民事強制執行名義」。是檢察官命令
    被告為捐款之金錢給付，此等命令雖非刑罰，但仍是一種特
    殊的「處遇措施」，會產生未經裁判即生終局處理案件之實
    質效果，亦即性質上已係「實質的制裁」，造成被告財產減
    少的影響，其捐款解釋上亦屬道路交通管理處罰條例第35條
    第8項所規定之罰金，被告即係履行檢察官為緩起訴處分命
    令，與受刑事處罰無異。況行政罰法第26條第1項僅規定「
    依刑事法律處罰之」，並未明定應依刑法第33條、第34條所
    定主從刑罰之種類科罰，檢察官命令被告捐款之金錢給付即
    係依刑事訴訟法第253條之2第1項第4款規定所為，自與行政
    罰法第26條第1項「依刑事法律處罰之」之規定，尚無扞格
    之處。另緩起訴處分所定緩起訴期間期滿後，該緩起訴處分
    將發生禁止對已為緩起訴處分之同一犯罪事實再行起訴之效
    力，即所謂「緩起訴處分之實質確定力」（最高法院94年台
    非字第215號判例參照），故檢察官所為對於異議人之緩起
    訴處分，實已產生實質刑罰之效果。再依刑事訴訟法第253
    條之1規定，有關緩起訴處分，需具備之要件亦與「不起訴
    處分」之要件有間，且不起訴處分係自處分確定時起即發生
    實體上之確定力，不若緩起訴處分於緩起訴處分之期間（即
    猶豫期間）僅發生形式之確定力。因之，倘認行政罰法第26
    條第2項規定之「不起訴處分」包含「緩起訴處分」之情形
    ，是否已逾文義解釋之範圍，實有疑問。行政罰法第26條第
    2項規定既未明文包含「緩起訴處分」之類型，而對於人民
    不利益之規定本不得任意加以擴張其適用，自不宜逕認行政
    罰法第26條第2項之規定於經緩起訴處分之情形亦有適用。
    從而，緩起訴處分既非不能證明行為人之犯罪事實，且有金
    錢給付、勞務給付及處遇措施之實質處罰，自與上開行政罰
    法第26條第2項列舉之不起訴處分等情形迥然有別，仍無從
    遽為比擬而為相同之處置。
(二)、另按緩起訴處分於緩起訴處分之期間（即猶豫期間）僅發生
    形式之確定力，若符合刑事訴訟法第253條之3第1項之要件
    ，檢察官仍得依職權或依告訴人之聲請撤銷原處分，繼續偵
    查或起訴，且依同法條第2項規定檢察官撤銷緩起訴之處分
    時，被告已履行之部分，不得請求返還或賠償。故在緩起訴
    猶豫期間內，如以上揭法務部函示稱「不起訴處分」包括「
    緩起訴處分」在內，則緩起訴猶豫期間內異議人已遵照檢察
    官命令繳交捐款之緩起訴處分金（已產生實質刑罰之效果，
    一如前述），再受行政裁處罰鍰，苟再遭撤銷該緩起訴處分
    ，已繳交捐款緩起訴處分金依法已不得請求返還（益徵實質
    刑罰之效果），復經檢察官起訴，再受法院審判施以刑罰制
    裁，恐生「一事三罰」之危險，該函示見解自難引為論據。
(三)、況查，95年2月5日生效之行政罰法第26條第1項規定：一行
    為同時觸犯刑事法律及違反行政法上義務規定者，依刑事法
    律處罰之。但其行為應處以其他種類行政罰或得沒入之物而
    未經法院宣告沒收者，亦得裁處之。究其立法目的，一行為
    同時觸犯刑事法律及違反行政法上義務規定時，由於刑罰與
    行政罰同屬對不法行為之制裁，而刑罰之懲罰作用較強，故
    依刑事法律處罰，即足資警惕時，實無一事二罰再處行政罰
    之必要，且刑事法律處罰，由法院依法定程序為之，較符合
    正當法律秩序，應予優先適用。我國關於不起訴處分與緩起
    訴處分之規定，多見於刑事訴訟法，於該法法例之用語，均
    個別明列之，如刑事訴訟法第255條第1項、第259條、第260
    條均屬之；易言之，在我國刑事訴訟法之體例上，並無將「
    不起訴處分」一詞包含「緩起訴處分」之情形。再依我國刑
    事訴訟法第253條之1規定，有關緩起訴處分，需具備犯罪
    嫌疑充足、斟酌刑法第57條所列事項、為公共利益之維
    護、以緩起訴為適當者（即適當性）等要件；尚與不起訴
    處分之要件有間；因之，倘認行政罰法第26條第2項規定之
    「不起訴處分」包含「緩起訴處分」之情形，是否已逾文義
    解釋之範圍，實有疑問。況關於緩起訴處分之要件、裁量之
    基準，與不起訴處分相較，均多有不同，至多應僅得視緩起
    訴處分為暫緩起訴之處分，而非不起訴處分。另行政罰法第
    26條第2項規定既未明文包含「緩起訴處分」之類型，而對
    於人民不利益之規定本不得任意加以擴張其適用，自不宜逕
    認行政罰法第26條第2項之規定於經緩起訴處分之情形亦有
    適用，始為允當，並符其立法理由。
(四)、本院於95年10月刑事庭庭務會議就同類案情，亦同此見解，
    有本院刑事庭庭務會議紀錄影本在卷可佐。即受處分人之捐
    款解釋上亦屬處罰條例第35條第8項所規定之罰金，即係履
    行檢察官為緩起訴處分命令，與受刑事處罰無異，自不應再
    受行政裁罰。從而緩起訴處分，將造成被告財產減少或義務
    增加之不利益，亦屬干預人民財產自由之處分，可實質該當
    行政罰法第26條第1項之依刑事法律之處罰，故行政機關不
    得就同一行為再為與刑罰相類之罰緩處分。
(五)、綜上所述，抗告人所辯，核無可採，原裁定所為撤銷原處分
    關於罰鍰部分，並無不當，抗告人所提抗告，為無理由，應
    予駁回。
五、據上論斷，應依刑事訴訟法第412條、道路交通案件處理辦
    法第26條，裁定如主文。
中    華    民    國    98    年    7     月    31    日
                  刑事第三庭    審判長法  官  陳義仲
                                      法  官  蘇清水
                                      法  官  宋明中
以上正本證明與原本無異。
不得再抗告。
                                      書記官  黃子起
中    華    民    國    98    年    7     月    31    日


司法院資訊處製作；財團法人民間司法改革基金會備份。
